【裁判字號】    94,基保險簡,2
【裁判日期】    950222
【裁判案由】    損害賠償
【裁判全文】
臺灣基隆地方法院基隆簡易庭民事判決
原      告  甲○○
被      告  國泰人壽保險股份有限公司
法定代理人  丙○○
訴訟代理人  丁○○
            乙○○
上列當事人間請求損害賠償事件，本院於95年2月15日言詞辯論
終結，判決如下：
    主  文
被告應給付原告新台幣陸萬元，及自九十四年九月八日起至清償
日止，按週年百分之五計算之利息。
訴訟費用新台幣壹仟元由被告負擔。
本判決得假執行。
    事實及理由
一、程序方面
    原告於最後言辯論期日，將其訴之聲明減縮為如主文第1項
    所示，合於民事訴訟法第255條第1項第3款之規定，合先敘
    明。
二、原告主張之原因事實
    原告於84年10月15日向被告投保保單號碼0000000000號保險
    契約附加國泰防癌終身健康保險附約，依約於原告經確診罹
    患癌症後，因癌症或癌症引起之併發症，經醫師確診須接受
    外科手術者，每次手術被告應理賠原告「癌症外科手術醫療
    保險金」新台幣（下同）3萬元；原告因罹患肝癌，陸續接
    受5次「肝腫瘤電燒手術」，被告共計應理賠原告15萬元，
    而被告僅賠償原告9萬元，餘則以「肝腫瘤電燒手術」僅為
    癌症之治療方式，並非外科手術為由，拒絕給付，為此提起
    本訴，應受判決事項之聲明如主文第1項所示。
三、兩造於本院爭點整理程序中，就原告確因肝癌進行5次肝腫
    瘤電燒手術、被告已給付原告9萬元之事實，均不爭執。被
    告以原告病歷之「手術日期、方法及發現」記載為「NIL」
    （無），原告係接受「RFA TREATMENT」（治療、療法），
    並非手術（operation）或外科手術（surgery）、臺北榮民
    總醫院放射腺部周宜宏主任所著「射頻腫瘤滅除技術簡介」
    及彰化基督教醫院徐榮宏醫師所著「肝癌新療法－射頻腫瘤
    滅除術」，二文均將「肝腫瘤電燒手術」（射頻治療）列為
    外科治療以外之選擇、國立台灣大學醫學院附設醫院（下稱
    臺大醫院）函文未就「癌症外科手術」為說明或認定、「肝
    腫瘤電燒手術」非經由外科手術切除患部，原告並未進入外
    科手術室，未由外科醫師進行治療，與保險契約所指「外科
    手術」顯不相符、全民健保支付標準就特約醫院實施手術可
    申報手術費及手術一般材料費，而臺大醫院函文明載健保就
    「肝腫瘤電燒手術」僅給付材料費及技術費，並將「肝腫瘤
    無線頻率電熱療法」列為手術以外之「其他治療方式」，足
    證「肝腫瘤電燒手術」並非手術；原告已於93年2月26日簽
    立同意書承認「肝腫瘤電燒手術」非保險契約所約定之癌症
    外科手術，並拋棄嗣後行「肝腫瘤電燒手術」之保險金請求
    權，不得再向被告請求「肝腫瘤電燒手術」之保險金等語，
    資為抗辯。則本件自以「肝腫瘤電燒手術」是否為「手術」
    而屬保險契約給付範圍，為本件訴訟勝敗之爭點。
四、按保險契約之解釋，應探求契約當事人之真意，不得拘泥於
    所用之文字；如有疑義時，以作有利於被保險人之解釋為原
    則，保險法第54條第2項定有明文。次按健康保險乃人身保
    險契約，其若係約定以填補被保險人之實質醫療費用支出為
    目的者，則其保險利益即被保險人對此醫療費用之關係（實
    支實付型保單）；反之，若係約定以填補被保險人之抽象健
    康狀態為目的者（所謂定額給付型即屬之），則其保險利益
    則為被保險人對自己健康狀態之關係，此定額保險之目的在
    於填補被保險人之健康於保險事故發生後所受無法以金錢價
    值衡量之抽象性損害（江朝國著，保險法基礎理論，91年版
    ，95頁、106頁），是於保險契約約定之保險事故發生時，
    保險人即應就被保險人因保險事故所受之損害負賠償責任。
    而系爭健康保險附約第20條規定：「被保險人於本附約保險
    責任開始後，經診斷確定罹患癌症，並於有效期間內，以癌
    症為直接原因或癌症引起的併發症，經醫師或醫院診斷必須
    接受外科手術者，每次外科手術本公司按下表（附表四）計
    算給付癌症外科手術醫療保險金。」其附表四記載「主被保
    險人之癌症外科手術醫療保險金每保險給付單位每次3萬元
    」，核其性質，屬定額給付型之健康保險，保險人應於被保
    險人因癌症或其併發症接受外科手術時，負定額給付保險金
    之責，然系爭保險契約既未具體約定「外科手術」之定義，
    即應依保險法第54條第2項規定，以作有利於被保險人之解
    釋為原則。因此，有關醫療保險契約成立後，被保險人有保
    險事故發生，如因醫療技法之更新，只要該醫療技術屬應淘
    汰舊技術之新醫技或改進醫技，乃至可替代技術，仍屬保險
    契約目的範圍之醫療給付，保險人不得以舊醫技始屬保險給
    付，要求被保險人必須接受舊醫技，始符契約文義，作為拒
    絕保險給付之理由。
五、經查，依國立台灣大學醫學院附設醫院函履本院「手術之定
    義為「"A proceduce to remove or repair a part of the
    body or/ to findout whether disease is present.」，
    依據前述定義，肝腫瘤電療術應屬廣義之手術，目前該手術
    有健保給付，惟採事前審查申請，申辦時間約需1至2週，自
    費……合計為3萬5千元，健保給付一般肝腫瘤手術費為約3
    萬元。有該院94年12月9日校附醫密字第0940212631號函在
    卷可稽，顯見肝腫瘤電療術本屬可替代一般肝腫瘤手術，並
    且費用較兩造約定一般肝腫瘤手術定額給付3萬元高之醫療
    技術，再參考教育部國語辭典對「手術」解釋為「外科醫生
    用刀子、剪子、針線等醫療器具在病人身體進行切除、縫合
    等治療的方法，以恢復或改善身體功能。」、「外科手術」
    則指「專業醫生利用各種器械，治療病人各種畸形或外傷的
    手術。一般外科手術可以分成外傷的修復治療手術、摘除手
    術、重建手術、生理性手術和置換手術等五種。」。次查，
    原告所接受之「肝腫瘤電燒手術」係由醫師以超音波引導探
    針插入腫瘤內部後，以電流燒死癌細胞之癌症治療方式，係
    將「肝腫瘤電燒手術」（射頻治療）與「外科切除術」（外
    科治療）並列，其區別在於創口大小、縫合與否、以切除或
    燒灼方式治療腫瘤，就二者均係對身體為侵入性之治療方式
    ，並無區別（參見被告提出之周宜宏撰，射頻腫瘤滅除術；
    徐榮宏撰，肝癌新療法－射頻腫瘤滅除術），再觀原告長庚
    紀念醫院93年7月26日診斷證明書明載原告係接受「肝腫瘤
    電燒手術」，其「肝腫瘤射頻治療同意書」內有「手術」之
    記載，顯見醫院本身對於肝腫瘤電燒術之稱呼究係「療法」
    或「手術」本未一致；而全民健保支付標準乃中央健康保險
    局就特約醫院實施手術請領費用之規範，並非對「手術」之
    定義及分類，且此規範常因其保險財務收支狀況而修改，乃
    為眾所週知之事，是縱中央健康保險局僅支付「肝腫瘤電燒
    手術」之材料費及技術費，而不支付手術費，亦不能憑此逕
    認「肝腫瘤電燒手術」並非手術，自屬治療肝癌之「手術」
    或「外科手術」，至於其名稱究係「治療」或「手術」，對
    於其治療方式之實質內容本無影響，此項新技術對於系爭保
    險事故即肝腫瘤之醫療，既比舊技術更有利於保險人，自無
    強求原告、醫師以一般肝腫瘤手術之「外科手術」進行治療
    原告，始願依約為手術給付之理，何況此項新技術雖費用較
    高非但原告不能因此減輕負擔，且系爭保險給付，仍依約為
    定額給付，並不因此增加給付金額，無不利於被告，故被告
    本於原告每次接受「肝腫瘤電燒手術」後，依約給付手術給
    付，即是依約履行，被告事後以「肝腫瘤電燒手術」並非「
    手術」或「外科手術」，將「手術日期、方法及發現」記載
    為「NIL」（無），手術名稱記載為「RFA  TREATMENT」（
    治療、療法）等詞，作為非系爭保險契約之醫療手術給付之
    抗辯，顯係故意拒絕依約為系爭手術給付之推託，有違保險
    法第54條第2項之規定，非但於法不合，亦失保險倫理，自
    無可採。
六、又，被告雖令原告於93年2月26日請領保險金時書立同意書
    承認「肝腫瘤電燒手術」非保險契約約定之癌症外科手術，
    並拋棄嗣後因「肝腫瘤電燒手術」之保險金請求權，以變更
    契約約定之保險事故範圍，惟核該同意書內容：「……上述
    電頻燒灼術並不符合該附約之手術給付規定，今由貴公司從
    寬給付手術慰問金，……本人同意並聲明嗣後再行電頻燒灼
    術，不再從寬給付，但自貴公司日後開放給付起不在此限，
    ... 」，惟查原告向被告投保系爭保險契約之目的，既如上
    述理由四，重在如有因保險事故，由被告依約為保險給付，
    以減輕經濟負擔，上開同意書之書立，無異約定雙方不終止
    契約，原告仍須依約繳納保險費，惟一旦有原告肝腫瘤復發
    之保險事故發生，被告卻無庸依約為手術給付，對原告顯失
    公平、有重大不利益，依保險法第54條之1第4款規定，此部
    分之約定應屬無效，被告憑此拒絕系爭手術給付，亦非可採
    。
七、從而，原告主張「肝腫瘤電燒手術」為「手術」而屬保險契
    約給付範圍，自屬可採，其依保險契約請求判決如主文第1
    項所示之手術給付金及自起訴狀送達被告翌日即94年9月8日
    起至清償日止之法定遲延利息，於法洵屬正當，應予准許，
    並依職權宣告假執行。
八、據上結論，本件原告之訴為有理由，依民事訴訟法第436條
    第2項、第78條、第87條、第389條第1項第3款，判決如主文
    。
    至於原告減縮部分之訴訟費用，參諸同法第83條第1項規定
    ，由原告負擔，併此敘明。
中    華    民    國    95    年    2     月    22    日
                  基隆簡易庭法  官  李木貴
以上正本係照原本作成。
對於本件判決如有不服，應於收受送達後20日內向本院提出上訴
書狀，上訴於本院合議庭，並按他造當事人之人數附具繕本。
中    華    民    國    95    年    2     月    22    日
                            書記官  周俊群


司法院資訊處製作；財團法人民間司法改革基金會備份。
